【裁判字號】    96,訴,158
【裁判日期】    970508
【裁判案由】    返還公法上不當得利
【裁判全文】
臺中高等行政法院判決
                                     96年度訴字第00158號
                              .
原      告  甲○○
            乙○○
            丁○○
            丙○○
            戊○○
            己○○○
            庚○○
            辛○○
            壬○○○
            癸○○
            子○○
            丑○○
            寅○○
            卯○○
            巳○○
            午○○
            未○○
            申○○
            辰○
            酉○○○
            戌○○
            亥○○
            天○○
            地○○
            宇○○
            宙○○
            玄○○
            黃○○
            Ａ○○
            Ｂ○○
            Ｃ○○
            Ｄ○○
            Ｅ○○
            Ｆ○○
            Ｇ○○
            Ｈ○○
            Ｉ○○
            Ｊ○○
共      同
訴訟代理人  陳建勛  律師
被      告  南投縣埔里鎮公所
代  表  人  Ｋ○○
訴訟代理人  張績寶  律師
複代理人    莊惠祺  律師
上列當事人間因返還公法上不當得利事件，原告提起行政訴訟。
本院判決如下︰
    主  文
原告之訴駁回。
訴訟費用由原告負擔。
    事  實
一、事實概要：
    緣南投縣埔里鎮○○路為都市○○○號道路，全線開闢工程
    受益費率，依據南投縣埔里鎮鎮民代表會（下稱埔里鎮鎮民
    代表會）第13屆第1次臨時大會決議以總工程費55%辦理徵收
    ，並報經南投縣政府以民國（下同）76年1月12日投府建土
    字第485號函准予備查，並以76年10月13日埔鎮建字第18325
    號公告開徵，信義路亦於75年10月開工，並訂於76年3月完
    工。徵收後經台灣省政府交通處於80年9月30日召開「研商
    南投縣埔里鎮○○路徵收工程受益費問題座談會」，會中結
    論擬將徵收費率調整為35%。嗣後經被告依法定程序提案，
    經埔里鎮鎮民代表會第14屆第4次定期會議決議通過修正工
    程受益費徵收費率為35%，另於81年6月16日以埔鎮建字第
    12047號函報南投縣政府備查，惟南投縣政府並未函復，被
    告遂以55%之費率繼續向包括原告在內之人民徵收工程受益
    費。嗣經部分人民向被告陳情按調降後35%之費率徵收，遭
    被告於89年6月23日以埔鎮工字第19857號函駁回所請，復
    提起訴願，經南投縣政府以90年1月19日90投府法救字第
    90018888號訴願決定書，撤銷被告89年6月23日埔鎮工字
    第19857號函，並決定：「被告於76年10月13日埔鎮建字第
    18325號公告按工程費55%征收工程受益費之費率，應予廢止
    ；改依81年6月16日以埔鎮建字第12047號函報本府備查之
    35%費率開徵工程受益費。」被告在訴願決定後，並未提起
    行政訴訟，訴願決定業已確定。被告仍按55%徵收工程受益
    費，原告主張被告受有公法上不當得利，遂提起本件行政訴
    訟。
二、兩造聲明：
    (一)原告聲明求為判決：
      1.被告應按附表所載「被告應返還之金額」欄所載之金額
        給付原告等，及自97年4月28日起至清償日止，按年息
        百分之五計算之利息。
      2.訴訟費用由被告負擔。
    (二)被告聲明求為判決：
      1.原告之訴駁回。
      2.訴訟費用由原告負擔。
三、兩造之陳述：
    (一)原告部分：
      1.南投縣埔里鎮○○路為都市○○○號道路，全線開闢工
        程受益費率，依據埔里鎮鎮民代表會第十三屆第一次臨
        時大會決議以總工程費55%辦理徵收，並報經南投縣政
        府76年1月12日投府建土字第485號函准予備查，並以76
        年10月13日埔鎮建字第18325號公告開徵，信義路亦於
        75年10月開工，並訂於76年3月完工。但在徵收後，因
        地方反對甚烈，經台灣省政府交通處於80年9月30日召
        開「研商南投縣埔里鎮○○路徵收工程受益費問題座談
        會」，會中結論擬將徵收費率調整為35%。嗣後經被告
        依法定程序提案，經埔里鎮鎮民代表會第14屆第4次定
        期會議決議通過修正工程受益費徵收費率為35%，另於
        81年6月16日以埔鎮建字第12047號函報南投縣政府備
        查，惟南投縣政府並未函復，被告遂以55%之費率繼續
        向包括原告在內之人民徵收工程受益費。嗣經部分人民
        向被告陳情，希按調降後35%之費率徵收，遭被告於89
        年6月23日以埔鎮工字第19857號函駁回所請，略謂：
        「‧‧‧唯未蒙獲補助，故在財源不足情形下，無法辦
        理修正計畫書將徵收費率調整為35%‧‧‧」等語。訴
        願人不服該處分，向南投縣政府提起訴願，經南投縣政
        府以90年1月19日90投府法救字第90018888號訴願決定
        書，撤銷被告89年6月23日埔鎮工字第19857號函，並
        決定：「原處分機關（即本件被告）於76年10月13日埔
        鎮建字第18325號公告按工程費55%征收工程受益費之費
        率，應予廢止；改依81年6月16日以埔鎮建字第12047
        號函報本府備查之35%費率開徵工程受益費。」訴願決
        定理由略以：「卷查本案開闢工程計畫預定完工所需時
        間為6個月，核屬前揭行為時工程受益費徵收條例第5條
        第1項前段規定（即短期工程）之情形（是其確定徵收
        費率之程序為經民意機關議決後，僅須報上級機關『備
        案』（即備查之意）。復依據地方制度法第2條第5款規
        定：『備查：係指下級政府或機關間就其得全權處理之
        業務，依法完成法定效力後，陳報上級政府或主管機關
        知悉之謂。』從而本件35%之徵收費率既經埔里鎮民代
        表會決議通過，復經原處分機關於81年6月16日報本府
        備查，即已完成法定程序，並發生法定效力，至本府是
        否函覆准予備查並非生效要件。修正後之費率（35%）
        既生法定之效力，原處分機關應即廢止前徵收費率為
        55%之開徵處分，被告未予廢止，而繼續援用催繳，顯
        有違誤，訴願人等據此提出陳情，原處分機關以89年6
        月23日埔鎮工字第19857號函否准訴願人之請求，自
        非合法。」等語。被告在訴願決定後，並未提起行政訴
        訟，訴願決定業已確定。
      2.按「工程受益費徵收條例」於89年11月8日修正第4條、
        第5條。依修正公布前第5條規定：「各級地方政府徵收
        工程受益費，應擬具徵收計畫書，包括工程計畫、經費
        預算、受益範圍及徵收費率等，送經各該級民意機關決
        議後，報請上級政府備案。如係長期辦理之工程，應先
        將分期、分年之工程計畫，依照上開規定，先行送經民
        意機關決議，報請上級政府核備後，據以編列年度預算
        或特別預算辦理。中央舉辦之工程，應由主辦工程機關
        循收支預算程序辦理。各級地方民意機關對於工程受益
        費徵收計畫書，應連同該工程經費收支預算一併審定；
        如工程受益費徵收案予以延擱或否決，該工程經費收支
        預算應併同延緩或註銷。工程受益費以徵足原定數額為
        限。但就車輛、船舶徵收受益費之工程，而有繼續維持
        保養、改善必要者，經各該級民意機關決議，並完成收
        支預算程序後，得徵收之。」第6條規定：「就土地及
        其改良物徵收受益費之工程，主辦工程機關應於開工前
        30日內，將工程名稱、施工範圍、經費預算、工程受益
        費徵收標準及數額暨受益範圍內之土地地段、地號繪圖
        公告30日，並於公告後3個月內，將受益土地之面積、
        負擔之單價暨該筆土地負擔工程受益費數額，連同該項
        工程受益費簡要說明，依第8條第2項規定以書面通知各
        受益人。就車輛、船舶徵收受益費之工程，應於開徵前
        30日將工程名稱、施工範圍、經費預算、工程受益費徵
        收標準及數額公告之。就土地及其改良物徵收之工程受
        益費，於各該工程開工之日起，至完工後1年內開徵。
        第1項受益範圍內之土地及其改良物公告後之移轉，除
        因繼承者外，應由買受人出具承諾書，願依照規定繳納
        未到期之工程受益費，或先將工程受益費全部繳清，始
        得辦理移轉登記；經查封拍賣者亦同。」
      3.上開條例將徵收程序分別規定在第5條、第6條。第5條
        之規定，旨在規範各級地方政府徵收工程受益費時，應
        分別接受地方民意機關與上級機關之監督；而第6條之
        規定，則係因徵收工程受益費，係屬負擔處分，各級地
        方政府應將徵收工程受益費相關細節，以公告、書面方
        式通知各受益人。換言之，工程受益費率之決定，其法
        定程序係依第5條之規定，由各級地方政府決定、民意
        機關決議與向上級機關備查；而依照已經決定之受益費
        率對受益人徵收，則係第6條之規定，公告、以書面向
        受益人通知。是以，在調降工程受益費率之情形，調降
        費率之法定程序，與各級地方政府依調降後之費率向受
        益人徵收之法定程序，應分別以觀。訴願決定書所持之
        法律見解，係被告調降費率已生效力，不得再按原費率
        向訴願人徵收工程受益費。至於被告所提出內政部66年
        9月29日台內營字第751758號函，謂工程受益費率減徵
        後，須將調整減徵原因、數額分別函議會查照，上級政
        府備案、公告、通知人民週知，始得再行按照減徵後之
        費率辦理徵收，則係再闡釋各級地方政府依調降後之費
        率向受益人徵收之法定程序。訴願決定書與上揭函示意
        旨，並無衝突、抵觸之處。
      4.本件被告調降工程受益費率，自應依上開條例第5條之
        規定，受埔里鎮代表會、南投縣政府之監督，故應分別
        經埔里鎮代表會決議後，報請南投縣政府備查，於備查
        後，即生調降工程受益費之效力。至於被告在未依第6
        條之規定，將調降後之費率等事項，公告、以書面向受
        益人通知前，自不得再行徵收工程受益費。
      5.被告辯稱：縱使被告自己提出調降費率，經埔里鎮代表
        決議、南投縣政府備查後，尚不生調降之效力，猶有待
        被告另行公告、書面通知各受益人，始生調降之效力云
        云，恐將工程受益費率調降之法定程序、生效時點，與
        依據調降後之費率向受益人徵收時，應經公告、以書面
        向受益人通知後，始得按照調降後之費率徵收工程受益
        費，混為一談。內政部94年11月7日台內營字第0940010
        783號函，亦有此項誤解，並不可採。被告與內政部前
        揭函示，均誤以為工程受益費率調降，亦須經公告、以
        書面通知各受益人，始生效力，倘若如此解釋，則上開
        條例第5條有關地方民意機關與上級機關之監督規定，
        豈非具文？不僅有違三權分立、行政監督之憲政架構，
        亦使受益人因被告行政怠惰而蒙受損害，其辯解不可採
        信之處，至屬明確。
      6.被告76年10月13日埔建字第18325號徵收公告業經南投
        縣政府以90年1月19日90投府法救字第90018888號訴願
        決定，予以廢止確定，且該廢止之時點，依訴願決定書
        之理由所述，應係自新修正費率35%經埔里鎮代會於81
        年6月1日決議通過時，原公告即生廢止之效力。按訴願
        法第96條規定：「原行政處分經撤銷後，原行政處分機
        關須重為處分者，應依訴願決定意旨為之，並將處理情
        形以書面告知受理訴願機關。」查原訴願決定作成後，
        南投縣政府亦要求被告「應依本訴願決定意旨重為處分
        」。被告既提出內政部66年9月29日台內營字第751758
        號函，認為：「得調整費率標準予以減徵，但仍應將調
        整減徵原因，數額分別函議會查照，上級政府備案、公
        告、通知人民周知」；被告復自認在原訴願決定作成後
        ，並未依工程受益費徵收條例第5條、第6條所定程序重
        新公告開徵，則在原徵收公告已遭廢止，被告復未重為
        處分（未重新公告開徵），被告徵收工程受益費已全無
        法律上之依據，原告等自得類推適用民法第179條關於
        不當得利之規定，請求被告返還遭徵收之全部工程受益
        費。
      7.被告抗辯原訴願決定並不合法、不應否受其拘束云云，
        然查，原訴願決定，主要係依照地方制度法第2條第5款
        及工程受益費徵收條例第5條第1項之規定，而作出原決
        定，工程受益費第5條第1項所稱之備案，即為地方制度
        法第2條第5款之備查，故綜觀上揭兩法條規定，即可知
        悉工程收益徵收條例所規定之工程受益費徵收業務，係
        屬地方下級機關得全權處理之業務，故其法定效力，應
        早在下級機關送經民意機關決議時，即生法定效力無訛
        。故原訴願決定依據上揭地方制度法以及工程受益費徵
        收條例之規定，具體於本案中作成解釋，核無任何於法
        不符之違法之處，被告自應受其拘束，且有依此訴願決
        定繼續依35%之費率公告徵收之義務。
      8.被告提出之內政部66年9月29日台內營字第751758號函
        以及94年10月12日府建土字第09401960900號函文，與
        訴願法第96條、第95條規定抵觸，顯有錯誤：
        (1)按原訴願決定確定後，依訴願法第96條之規定，有課
          予被告機關重為處分之效力，已如前述。又訴願法第
          95條規定：「訴願之決定確定後，就其事件，有拘束
          各關係機關之效力。」原訴願決定主文第二項，既謂
          ：「原處分機關（即本件被告）於76年10月13日埔鎮
          建字第18325號公告按工程費55%征收工程受益費之費
          率，應予廢止；改依81年6月16日以埔鎮建字第120
          47號函報本府備查之35%費率開徵工程受益費。」則
          被告自應受原訴願決定之拘束，重新依35%費率重新
          公告開徵，詎內政部94年10月12日府建土字第094019
          60900號函，竟謂「埔里鎮公所在修正程序未完成前
          ，自宜照原費率徵收」云云，顯已抵觸訴願法第96條
          、第95條規定，並不足採。
        (2)又依行政法上法律優位原則，法位階在下者，負有遵
          守法位階在上者之義務，根本無以下位階函示推翻上
          位階法令之道理行政機關對法律所為解釋函示，依法
          律優位原則，不得抵觸法律，否則即屬違法，被告以
          內政部函示推翻工程受益費徵收條例，已明顯違反法
          律優位原則。
        (3)該內政部函示，除明顯與地方制度法第2條第5款及工
          程受益費徵收條例第5條第1項之規定抵觸外，更自行
          於函示中，另外創設與地方制度法規定不相容之生效
          要件，增加法律所無之限制，逾越法律規定之意旨，
          自非可採。
        (4)又依行政自我拘束原則，被告於完成調降徵收費率之
          程序後，本即應受拘束，繼續按照修正後之費率予以
          公告徵收，以保障人民對此行政行為之信賴，被告竟
          因行政怠惰，恣意於嗣後荒廢後續之公告程序，更荒
          廢對上級機關爭取補助，依照業已廢止之公告，繼續
          向人民依原費率徵收，被告所為顯已違法。
      9.關於本事件之請求權時效問題：
        (1)按「公法上之請求權，除法律有特別規定外，因五年
          間不行使而消滅」為90年1月1日施行之行政程序法第
          131條第1項所明定，然此係指行政程序法施行後之公
          法上之請求權而言，至於『施行前』已發生之公法上
          請求權，自應依行政程序法施行前之相關法規辦理，
          不得逕予適用施行後之行政程序法，此乃當然之理。
        (2)查本件原告之不當得利返還請求權，應係自被告無法
          律上原因而徵收原告之工程受益費開始起算，是本件
          被告據以作為徵收55%受益費之依據─76年10月13日
          埔建字第18325號徵收公告，既經南投縣政府訴願委
          員會以其早於81年6月1日經埔里鎮代會決議通過35%
          費率而調降確定，而予以在該時點廢止，已如前述，
          則原告之不當得利請求權，應係自81年6月1日埔里鎮
          代會決議通過時，其對被告之不當得利返還請求權即
          已發生，是知，原告等之本項請求權，係行政程序法
          公告施行之前即已發生之請求權，其時效自無適用修
          正後行政程序法之餘地，灼然甚明。
        (3)最高行政法院96年度裁字第2146號裁定之意旨，應認
          類推適用民法時效期間規定之公法上請求權，若自行
          政程序法施行日起算，其殘餘期間較行政程序法第
          131條第1項所定5年期間為長者，應自行政程序法施
          行日起，適用5年時效期間，但若自行政程序法施行
          日起算，殘餘期間較5年為短者，仍應依原類推適用
          民法時效期間之規定，否則將行程延長時效期間之實
          質，破壞時效制度。另依最高行政法院96年度判字第
          914號判決亦同此意旨，另依司法院釋字第474號解釋
          意旨，請求權消滅時效應以法律定之，時效制度不僅
          與人民權利義務有重大關係，且其目的在於尊重既存
          之事實狀態，及維持法律秩序之安定，與公益有關，
          須逕由法律明定，自不得授權行政機關衡情以命令訂
          定或由行政機關依職權以命令訂之。本件原告之請求
          權既發生於行政程序法施行前，其時效期間理應類推
          適用與其性質最為相近似之民法不當得利返還請求權
          ，適用15年消滅時效之規定，始為妥適，準此，本件
          原告等38人，之公法上請求權，自81年6月16日起算
          15年，本件既係於96年4月23日提起本件訴訟，尚未
          罹於時效，並無疑慮。
      10.被告檢附繳納工程受益費一覽表，並稱無全體原告姓名
        ，僅就南投縣政府訴願決定書之訴願人資料繕製云云，
        惟查，本件起訴狀已送達被告，被告豈有不知全體原告
        姓名之理？被告先前抗拒提出原告系爭工程受益費繳納
        情形，如今又可提出繳納一覽表，其真實性實難採信。
        另南投縣政府97年3月19日函覆法院稱：「‧‧‧擬將
        徵收費率調降為35%乙節尚未完成法定程序‧‧‧各機
        關負擔該工程費之款向並未如數撥付。」云云，惟查，
        系爭訴願決定書已明白闡釋：「卷查本案開闢工程計畫
        預定完工所需時時間為六個月，核屬前揭行為時工程受
        益費徵收條例第5條第1項前段規定（即短期工程）之情
        形（是其確定徵收費率之程序為經民意機關議決後，僅
        須報上級機關『備案』（即備查之意）。復依據地方制
        度法第2條第5款規定：『備查：係指下級政府或機關間
        就其得全權處理之業務，依法完成法定效力後，陳報上
        級政府或主管機關知悉之謂。』從而本件35%之徵收費
        率既經埔里鎮民代表會決議通過，復經原處分機關於81
        年6月16日報本府備查，即已完成法定程序，並發生法
        定效力，至本府是否函覆准予備查並非生效要件。」等
        語。依訴願法第95條之規定，訴願決定確定後，有拘束
        各關係機關之效力，調降系爭工程受益費本不需南投縣
        政府同意備查，南投縣政府所為函覆，公然與其自身所
        作成之訴願決定意旨違背，亦與訴願法第95條規定不符
        ，其所為函覆意見，法律適用錯誤，殊不足採。
      11.本件工程受益費率既已調降，依前開已確定之訴願決定
        ，被告應改依81年6月16日以埔鎮建字第12047號函報
        南投縣政府府備查之35%費率開徵工程受益費，則自81
        年6月16日起，被告以55%徵收工程受益費，其法律上之
        理由已不存在，致原告受有多繳納工程受益費之損害，
        被告則得到溢徵工程受益費之利益，核屬被告之不當得
        利，原告請求被告返還，核屬合法有據云云。
    (二)被告部分：
      1.本案之爭點僅在於「工程受益費經公告徵收後，因調
        整費率標準予以減徵，應否重行計算公告並通知各土地
        所有權人？抑或如案爭訴願決定所稱僅需報上級機關備
        查，即屬完成法定程序？」經核，有關工程受益費徵收
        費率調整後是否需另行公告之爭議，系爭訴願決定書係
        認：本案調整後之費率既經埔里鎮鎮民代表會決議通過
        ，復經被告於81年6月16日報南投縣政府備查，自可謂
        已完成法定程序，依法即發生調整之效力，無待南投縣
        政府函覆准予備查。但查，內政部曾就「工程受益費經
        公告徵收後，因調整費率標準予以減徵，應否重行計算
        公告並通知各土地所有權人」之爭議，以66年9月29 日
        台內營字第751758號函釋疑，意旨略謂：「按地方政府
        舉辦工程徵收工程受益費，其徵收費率標準應提經民意
        機關決議，與上級政府備案，並應於開工前30日內分別
        公告及以書面通知各所有權人，於開工後1年內開徵之
        。此為行為時工程受益費徵收條例第5條第1項及第6條
        第1項所明定。本案台中市政府舉辦南屯道路工程徵收
        工程受益費，於依法經決議備案，與公告通知後，在未
        開徵前實際所需工程費用降低，為使人民負擔公平合理
        ，自得調整費率標準予以減徵，但仍應將調整減徵原因
        、數額分別函議會查照，上級政府備案、公告、通知人
        民週知。」顯見工程受益費徵收費率之調整除經民意機
        關決議，尚需將調整費率之原因、數額分別函議會查照
        ，上級政府備案、公告，並通知人民週知等程序，始生
        調整效力，堪以認定，是案爭訴願決定謂工程受益費徵
        收費率之調整只需經民意機關決議後，再報上級機關備
        案，即完成法定程序而發生法定效力云云，並無根據。
      2.本案經被告於94年10月12日以府建土字第09401960900
        號函再次報請內政部釋疑，經內政部94年11月7日台內
        營字第0940010783號函函覆，謂：「本案工程受益費徵
        收費率之調降，埔里鎮民代表會雖已決議通過修正，惟
        埔里鎮公所並未配合辦理修正公告，其修正程序並未完
        成，且足以影響工程受益費徵收費率調降之效力。埔里
        鎮公所在修正程序尚未完成前，自宜照原費率徵收」，
        核與前舉內政部66年9月29日台內營字第751758號函意
        旨相符。更且，埔里鎮鎮民代表會第14屆第4次定期會
        議雖決議通過修正工程受益費徵收費率為35%，然依該
        決議案文書「辦法」乙欄之記載，亦明示「審議通過後
        報請南投縣政府核定，並重新公告開徵」，足可證實工
        程受益費徵收費率調整後確需將調整之原因、數額再次
        函知議會查照，上級政府備案、公告，並通知人民週知
        ，始生效力。從而，被告於工程受益費徵收費率調降之
        修正程序尚未完成前，仍依76年10月13日埔鎮建字第18
        325號公告，按總工程費55%開徵工程受益費，僅係依法
        行政，並無何違法情事。至原告雖謂案爭訴願決定業已
        確定，被告自應受訴願決定意旨之拘束云云。但查，案
        爭訴願決定既與內政部前開函釋意旨不符，違誤之情甚
        明，被告自無受該決定拘束之理，應屬至明，原告所執
        前詞實屬乏據無稽。
      3.台灣省政府交通處於80年9月30日所召開「研商南投縣
        埔里鎮○○路徵收工程受益費問題座談會」，會中結論
        擬將徵收費率調整為35%，被告雖依法定程序提案，經
        埔里鎮鎮民代表會第14屆第4次定期會議決議通過，將
        徵收費率修正為35%，復於81年6月16日以埔鎮建字第
        12047號函報南投縣政府備查，然南投縣政府並未函覆
        是否准予備查，而被告事後亦未發函詢問南投縣政府未
        准予備查之原因。又，前開由埔里鎮鎮民代表會第14屆
        第4次定期會議決議通過之提案，其理由欄中第2點固然
        載明「‧‧‧上級政府之補助款增加‧‧‧擬修正降低
        徵收費率為35%‧‧‧」，然經查證結果，被告實際上
        未曾獲得上級政府之任何補助，鈞院如有疑義，可逕函
        南投縣政府，即可查明，原告以此理由為據，主張其等
        請求降低徵收費率為有理由云云，應非可採。
      4.本件依據被告所提內政部66年9月29日台內營字第75175
        8號函，足可證實工程受益費徵收費率調整後確需將調
        整之原因、數額再次函知議會查照，上級政府備案、公
        告，並通知人民週知，始生效力職故，埔里鎮鎮民代表
        會第14屆第4次定期會議雖決議通過修正工程受益費徵
        收費率為35%，然該決議案文書既未經南投縣政府准予
        備查，自不生調整之效力，應可認定，此據內政部94年
        11月7日台內營字第0940010783號函謂：「本案工程受
        益費徵收費率之調降，埔里鎮民代表會雖已決議通過修
        正，惟埔里鎮公所並未配合辦理修正公告，其修正程序
        並未完成，且足以影響工程受益費徵收費率調降之效力
        。埔里鎮公所在修正程序尚未完成前，自宜照原費率徵
        收」等語，可得明證。從而，原告主張埔里鎮鎮民代表
        會第14屆第4次定期會議之決議無須經上級政府備查，
        自81年6月16日起即已生效，其等得依公法上不當得利
        返還請求權，請求被告返還其等溢繳之費用云云，顯欠
        根據。
      5.縱認原告之主張為可採，原告之公法上請求權亦已罹於
        時效，依法應予駁回：按行政程序法第131條第1項之規
        定：「公法上之請求權，除法律有特別規定外，因5年
        間不行使而消滅」。本件原告係請求被告返還公法上之
        不當得利，而關於公法上之不當得利請求權時效，法律
        並無特別增長或縮短之相關規定，是依上開行政程序法
        第131條第1項規定，公法上之不當得利請求權時效為5
        年。依上說明，本件原告公法上之請求權亦因5年間不
        行使而當然消滅。退一步言之，縱認工程受益費之請求
        權應類推適用民法第125條之規定，惟按「查於行政程
        序法90年1月1日施行前，關於公法上不當得利返還請求
        權之時效期間，基於實體從舊原則，固無行政程序法第
        131條第1項規定之適用，並因公法無性質相類之規定，
        而應類推適用民法第125條一般時效即15年之規定；惟
        此類推適用之時效期間，若自行政程序法施行日起算，
        其殘餘期間較行政程序法第131條第1項所定5年時效期
        間為長者，參諸前述民法總則施行法第18條規定意旨，
        即應自行政程序法施行日起，適用行政程序法第131條
        第1項關於5年時效期間之規定，俾得兼顧行政程序法規
        定時效期間為5年之目的，以使法律秩序趨於一致。」
        「於行政程序法施行前本於行政契約之公費償還請求權
        ，依其性質既應類推適用民法第125條關於15年時效期
        間規定，並參諸民法總則施行法第18條‧‧‧之規定意
        旨，亦僅應認上述類推適用民法時效期間規定之公法上
        請求權，若自行政程序法施行日起算，其殘餘期間較行
        政程序法第131條第1項所定5年時效期間為長者，應自
        行政程序法施行日起，適用行政程序法第131條第1項關
        於5年時效期間之規定；但若自行政程序法施行日起算
        ，其殘餘期間較行政程序法第131條第1項所定5年時效
        期間為短者，仍應依原類推適用之民法時效期間規定，
        而不得自行政程序法施行日起，再適用行政程序法第
        131條第1項關於5年時效期間規定。否則將形成延長時
        效期間之實質，而破壞時效制度規範之目的。」分別有
        最高行政法院96年判字第914號判決及96年度裁字第024
        16號裁定可稽。本件原告起訴事實之主張，係謂被告於
        南投縣政府訴願審議委員會訴願決定廢止被告76年10月
        13日埔鎮建字第18325號函後，仍依據該函所公告之費
        率即總工程費55%開徵收工程受益費，並無法律上之原
        因，受有原告溢繳工程受益費之利益，而使原告受有損
        害云云，則原告等自行政程序法於90年1月1日施行之日
        起算，其請求權時效應於94年12月31日即已時效消滅，
        原告等遲至96年4月23日始提起本訴，顯已罹於時效，
        原告之訴自屬無理由，請判決駁回原告之訴等語。
    理  由
一、本件原告起訴意旨略以，系爭工程受益費率，原依據埔里鎮
    鎮民代表會第13屆第1次臨時大會決議以總工程費55%辦理徵
    收，經報請南投縣政府以76年1月12日投府建土字第485號函
    准予備查，並以76年10月13日埔鎮建字第18325號公告開徵
    。但在徵收後，因地方反對甚烈，經台灣省政府交通處於80
    年9月30日召開「研商南投縣埔里鎮○○路徵收工程受益費
    問題座談會」，會中結論擬將徵收費率調整為35%。嗣由被
    告依法定程序提案，經埔里鎮鎮民代表會第14屆第4次定期
    會議決議通過修正工程受益費徵收費率為35%，另於81年6月
    16日以埔鎮建字第12047號函報南投縣政府備查，惟南投
    縣政府並未函復，被告遂以55%之費率繼續向包括原告在內
    之人民徵收工程受益費。嗣經部分人民向被告陳情，希按調
    降後35%之費率徵收，遭被告於89年6月23日以埔鎮工字第
    19857號函覆略謂：「‧‧‧唯未蒙獲補助，故在財源不足
    情形下，無法辦理修正計畫書將徵收費率調整為35%‧‧‧
    」等語，駁回所請。申請人不服該處分，向南投縣政府提起
    訴願，經南投縣政府以90年1月19日90投府法救字第9001888
    8號訴願決定，撤銷被告89年6月23日埔鎮工字第19857號
    函，並將被告76年10月13日埔鎮建字第18325號公告按工程
    費55%征收工程受益費之費率予以廢止；改命被告改依81年6
    月16日以埔鎮建字第12047號函報本府備查之35%費率開徵
    工程受益費，此為被告所不爭。按訴願法第96條規定：「原
    行政處分經撤銷後，原行政處分機關須重為處分者，應依訴
    願決定意旨為之，並將處理情形以書面告知受理訴願機關。
    」是依上開規定，被告應改依81年6月16日以埔鎮建字第
    12047號函報南投縣政府備查之35%費率開徵工程受益費，則
    自81年6月16日起，被告以55%徵收工程受益費，其法律上之
    理由已不存在，致原告受有多繳納工程受益費之損害，被告
    則得到溢徵工程受益費之利益，即屬不當得利，應返還原告
    云云。
二、被告答辯意旨略稱：系爭工程受益費率，依據埔里鎮鎮民代
    表會第13屆第1次臨時大會決議以總工程費55%辦理徵收，並
    報經南投縣政府76年1月12日投府建土字第485號函准予備查
    ，由被告以76年10月13日埔鎮建字第18325號公告開徵等情
    ，為兩造所不爭。惟據內政部66年9月29日台內營字第75175
    8號函釋：「按地方政府徵收工程受益費，其徵收費率標準
    應提經民意機關決議，與上級政府備案，並應於開工前30日
    內分別公告及以書面通知各所有權人，於開工後1年內開徵
    之。此為行為時工程受益費徵收條例第5條第1項及第6條第1
    項所明定。本案台中市政府舉辦南屯道路工程徵收工程受益
    費，於依法經決議備案，與公告通知後，在未開徵前實際所
    需工程費用降低，為使人民負擔公平合理，自得調整費率標
    準予以減徵，但仍應將調整減徵原因、數額分別函議會查照
    ，上級政府備案、公告、通知人民週知。」顯見工程受益費
    徵收費率之調整除經民意機關決議，尚需將調整費率之原因
    、數額分別函議會查照，上級政府備案、公告，並通知人民
    週知等程序，始生調整效力，堪以認定，是案爭訴願決定謂
    工程受益費徵收費率之調整只需經民意機關決議後，再報上
    級機關備案，即完成法定程序而發生法定效力云云，並無根
    據等語。本件雖因地方反對以55%徵收工程受益費甚烈，經
    台灣省政府交通處於80年9月30日召開「研商南投縣埔里鎮
    ○○路徵收工程受益費問題座談會」，會中結論擬將徵收費
    率調整為35%。嗣後經被告依法定程序提案，經埔里鎮鎮民
    代表會第14屆第4次定期會議決議通過修正工程受益費徵收
    費率為35%，另於81年6月16日以埔鎮建字第12047號函報
    南投縣政府備查，惟南投縣政府並未函復，被告始以55% 之
    費率繼續向包括原告在內之人民徵收工程受益費。其後經部
    分人民向被告陳情，希按調降後35%之費率徵收，遭被告於
    89年6月23日以埔鎮工字第19857號函覆否准，申請人不服
    該處分，向南投縣政府提起訴願，經南投縣政府以90年1月
    19日90投府法救字第90018888號訴願決定，撤銷被告89年6
    月23日埔鎮工字第19857號函，並將被告76年10月13日埔
    鎮建字第18325號公告，按工程費55%征收工程受益費之費率
    予以廢止；改命被告改依81年6月16日以埔鎮建字第12047
    號函報本府備查之35%費率開徵工程受益費云云。惟經被告
    （應係南投縣政府之誤）於94年10月12日以府建土字第0940
    1960900號函再次報請內政部釋疑，經內政部94年11月7日台
    內營字第0940010783號函函覆，謂：「本案工程受益費徵收
    費率之調降，埔里鎮民代表會雖已決議通過修正，惟埔里鎮
    公所並未配合辦理修正公告，其修正程序並未完成，且足以
    影響工程受益費徵收費率調降之效力。埔里鎮公所在修正程
    序尚未完成前，自宜照原費率徵收」等語，是依內政部上開
    2號解釋意旨，被告於工程受益費徵收費率調降之修正程序
    尚未完成前，仍依76年10月13日埔鎮建字第18325號公告，
    按總工程費55%開徵工程受益費，並無何違法情事。南投縣
    政府上開訴願決定既與內政部前開函釋意旨不符，被告自無
    受該決定拘束。況縱認原告之主張為可採，惟按請求返還公
    法上之不當得利請求權時效，法律並無特別增長或縮短之相
    關規定，依行政程序法第131條第1項規定，其請求權時效為
    5年，原告公法上之請求權亦因5年間不行使而當然消滅。退
    一步言之，縱認工程受益費之請求權應類推適用民法第125
    條之規定，惟按行政程序法90年1月1日施行前，關於公法上
    不當得利返還請求權之時效期間，基於實體從舊原則，固無
    行政程序法第131條第1項規定之適用，並因公法無性質相類
    之規定，而應類推適用民法第125條一般時效即15年之規定
    ；惟此類推適用之時效期間，若自行政程序法施行日起算，
    其殘餘期間較行政程序法第131條第1項所定5年時效期間為
    長者，參諸前述民法總則施行法第18條規定意旨，即應自行
    政程序法施行日起，適用行政程序法第131條第1項關於5年
    時效期間之規定，俾得兼顧行政程序法規定時效期間為5年
    之目的，以使法律秩序趨於一致。業經最高行政法院96年判
    字第914號判決及96年度裁字第02416號裁定可稽。本件原告
    起訴請求返還工程受益費，亦應自行政程序法於90年1月1日
    施行之日起算，其請求權時效應於94年12月31日即已時效消
    滅，原告等遲至96年4月23日始提起本訴，顯已罹於時效，
    原告之訴自屬無理由，請判決駁回原告之訴等語。
三、按行為時工程受益費徵收條例第5條第1項規定：「各級地方
    政府徵收工程受益費，應擬具徵收計畫書，包括工程計畫、
    經費預算、受益範圍及徵收費率等，送經各該級民意機關決
    議後，報請上級政府備案。如係長期辦理之工程，應先將分
    期、分年之工程計畫，依照上開規定，先行送經民意機關決
    議，報請上級政府核備後，據以編列年度預算或特別預算辦
    理。」同法第6條第1項規定：「就土地及其改良物徵收受益
    費之工程，主辦工程機關應於開工前30日內，將工程名稱、
    施工範圍、經費預算、工程受益費徵收標準及數額暨受益範
    圍內之土地地段、地號繪圖公告30日，並於公告後3個月內
    ，將受益土地之面積、負擔之單價暨該筆土地負擔工程受益
    費數額，連同該項工程受益費簡要說明，依第8條第2項規定
    以書面通知各受益人。．．．。就土地及其改良物徵收之工
    程受益費，於各該工程開工之日起，至完工後1年內開徵。
    」是依上開規定，地方政府徵收工程受益費，其徵收費率應
    提經民意機關決議，送經上級政府「備案」，並應於開工前
    30日內分別公告及以書面通知各所有權人，於開工後1年內
    開徵之。內政部據此規定，即曾以66年9月29日台內營字第
    751758號函釋略稱：「按地方政府舉辦工程徵收工程受益費
    ，其徵收費率標準應提經民意機關決議，與上級政府備案，
    並應於開工前30日內分別公告及以書面通知各所有權人，於
    開工後1年內開徵之。此為行為時工程受益費徵收條例第5條
    第1項及第6條第1項所明定。本案台中市政府舉辦南屯道路
    工程徵收工程受益費，於依法經決議備案，與公告通知後，
    在未開徵前實際所需工程費用降低，為使人民負擔公平合理
    ，自得調整費率標準予以減徵，但仍應將調整減徵原因、數
    額分別函議會查照，上級政府備案、公告、通知人民週知。
    」等語。經查內政部上開解釋，核與行為時工程受益費徵收
    條例第5條第1項及第6條第1項之規定相符，自得予以適用。
    本件系爭工程受益費率依據埔里鎮鎮民代表會第13屆第1次
    臨時大會決議，係以總工程費55%辦理徵收，預計徵收新台
    幣（以下同）3,800萬元，經報請南投縣政府以76年1月12日
    投府建土字第485號函准予備查，並以76年10月13日埔鎮建
    字第18325號公告開徵。但在徵收後，因地方反對甚烈，經
    台灣省政府交通處於80年9月30日召開「研商南投縣埔里鎮
    ○○路徵收工程受益費問題座談會」，會中結論擬將徵收費
    率調整為35%，南投縣政府以80年12月10日投府建土字第
    133716號函被告略稱：「．．．二本案係依法完成法定程序
    55%計徵，本府補助配合款至今已撥25,82 5,000元至貴所，
    依75年3月11日協調會紀錄及本府77年5月16日投府建土字第
    050301號函發布『南投縣政府加強地方建設工程補助要點』
    規定本府補助配合款應為21,656,360元，貴所應再繳還溢撥
    數4,168,640元。三又查擬將徵收費率調整為35%乙節尚未完
    成法定程序。」等語，此有該書函附本院卷可稽（第269頁
    ），被告乃以原費率向受益人徵收工程受益費。嗣受益人不
    服提起訴願，南投縣政府訴願委員會雖曾以90年1月19日90
    投府法救字第90018888號訴願決定，撤銷被告89年6月23日
    埔鎮工字第19857號函，並將被告76年10月13日埔鎮建字
    第18325號公告按工程費55%徵收工程受益費之費率予以廢止
    ；改命被告應改依81年6月16日以埔鎮建字第12047號函報
    本府備查之35%費率開徵工程受益費。惟經南投縣政府於94
    年10月12日以府建土字第09401960900號函，報請內政部釋
    疑，經內政部以94年11月7日台內營字第0940010783號函覆
    略稱：「本案工程受益費徵收費率之調降，埔里鎮民代表會
    雖已決議通過修正，惟埔里鎮公所並未配合辦理修正公告，
    其修正程序並未完成，且足以影響工程受益費徵收費率調降
    之效力。埔里鎮公所在修正程序尚未完成前，自宜照原費率
    徵收。」等語，此亦有該函在卷可按（第60頁）。查系爭工
    程受益費開徵後，引起被徵收民眾甚大反彈，台灣省交通處
    為此曾於80年9月30日曾舉辦系爭工程受益費問題研討會，
    會議結論：「(一)本案徵收工程受益費率原經埔里鎮民代表會
    通過為55%預計徵收（3,800萬元），因地方反應甚烈，馬省
    議員於省政總質詢時向主席質詢建議降低徵收費率，經重新
    檢討後，將徵收費率調整為35 %（預計徵收2,118萬餘元）
    請埔里鎮公所循法定程序儘速辦理。(二)本工程各單位應負擔
    經費如左：中央：6,236萬6,675元。省（住都局）6,236萬
    6,674元。南投縣政府3,118萬3,337元。埔里鎮公所3,118
    萬3,337元。(三)地方負擔款依往例係由縣與鎮各半負擔，據
    瞭解自79年度起修正為縣政府負擔2/3、鎮公所負擔1/3，本
    案經協調後同意由縣政府與鎮公所各半負擔，縣府負擔3,11
    8萬3,337元，尚差535萬8,337元未撥交埔里鎮公所，請速撥
    交。(四)埔里鎮公所應負擔款3,118萬3,337元，除徵收工程受
    益費2,118萬3,337元挹注外，尚差1千萬元，因埔里鎮公所
    財政困難除自籌400萬元外，其餘600萬元，由埔里鎮公所依
    行政程序向有關機關申請工程補助。．．．。」此有台灣省
    政府交通處80年10月8日80交二字第47960號函及其附件「研
    商南投縣埔里鎮○○路（都市○○○號道路徵收工程受益費
    問題」會議紀錄附卷可證（第111頁至第113頁）本院為確實
    明瞭本件經台灣省政府交通處於80年9月30日召開系爭工程
    受益費問題座談會後，各相關機關有無按會中結論撥款予被
    告，以查明被告是否收受各級政府補助款後，仍以55%徵收
    工程受益費，抑或因實際未收到補助款，以致必須仍按原費
    率徵收工程受益費？乃函請南投縣政府查復，案據南投縣政
    函復本院略稱，各機關負擔工程受益費之款項並未如數撥付
    ，此有該府97年3月19日府工土字第09700575650號函在卷可
    證。則被告因會議結束後上級政府未實際撥付補助款，且南
    投縣政府因不願增加補助款，而對被告降低工程受益費率之
    書函不允備查，被告始繼續向受益人徵收受益費，依上說明
    ，於法即無不合。至於部分受益人於被告繼續以55%費率向
    之徵收工程受益費後，另案向南投縣政府提起訴願，該府90
    年1 月19日90投府法救字第90018888號訴願決定，以本件
    35%之徵收費率既經埔里鎮民代表會決議通過，復經原處分
    機關於81年6月16日報本府備查，即已完成法定程序，並發
    生法定效力，至本府是否函覆准予備查並非生效要件。修正
    後之費率（35%）既生法定之效力，原處分機關應即廢止前
    徵收費率為55%之開徵處分，被告未予廢止，而繼續援用催
    繳，顯有違誤等由，撤銷被告89年6月23日埔鎮工字第
    19857號函所為否准改以35%費率徵收系爭工程受益費之處分
    ，並將被告76年10月13日埔鎮建字第18325號公告按工程費
    55%徵收工程受益費之費率予以廢止；命被告應改依81年6月
    16日以埔鎮建字第12047號函報本府備查之35%費率開徵工
    程受益費云云。惟如前所述，本件經台灣省政府交通處舉辦
    研商系爭道路徵收工程受益費問題研討會，會議結論載明本
    案徵收工程受益費率原經埔里鎮民代表會通過為55%，預計
    徵收3,800 萬元，將徵收費率調整為35%，預計徵收之金額
    降為2,118萬餘元，不足之金額由中央、省、縣及被告等各
    單位分擔經費，已見前述。南投縣政府既自陳其未撥付上開
    差額予被告，因而對被告報請減徵工程受益費案，亦不允備
    案，則南投縣政府訴願決定將被告76年10月13日埔鎮建字第
    18325號公告按工程費55%徵收工程受益費之費率予以廢止；
    並命被告應改依81年6月16日以埔鎮建字第12047號函報本
    府備查之35%費率開徵工程受益費，被告不足之工程受益費
    將由何人負擔？該訴願決定並未說明；且本件由南投縣政府
    於94年10 月12日以府建土字第09401960900號函報內政部釋
    疑，經內政部以94年11月7日台內營字第0940010783號函覆
    亦稱：「本案工程受益費徵收費率之調降，埔里鎮民代表會
    雖已決議通過修正，惟埔里鎮公所並未配合辦理修正公告，
    其修正程序並未完成，且足以影響工程受益費徵收費率調降
    之效力。埔里鎮公所在修正程序尚未完成前，自宜照原費率
    徵收」等語。此有被告提出上開書函附本院卷可憑（第71頁
    ），是南投縣政府90年1月19日90投府法救字第90018888號
    訴願決定，其立論是否可採，尚有研究餘地。查南投縣政府
    上開訴願決定係被告對尚未繳納工程受益費之受益人催徵工
    程受益費後，被催徵之受益人不服提起訴願而為之訴願決定
    ，與本件係已繳納工程受益費之受益人，按公法上不當得利
    請求權，請求被告返還逾35%之工程受益費，兩者原告不同
    ，並非同一案件，原告主張被告對本件原告應返還系爭工程
    受益費，應受上開訴願決定之拘束，顯屬誤解法律。本件被
    告係因台灣省政府交通處舉辦研商系爭道路徵收工程受益費
    問題研討會，會議結論本案徵收工程受益費率由原經埔里鎮
    民代表會通過為55%，調整為35%，不足之款由中央、台灣省
    、南投縣及被告予以分擔，惟會後上級政府未實際撥款予被
    告，南投縣政府並因不願分擔該款而不允備案，被告因而仍
    按原費率徵收工程受益費，顯有法律上之原因，原告主張被
    告按原鎮民代表會通過之費率徵收工程受益費為不當得利，
    訴請判命被告返還，自屬無理由。況行政程序法於90年1月1
    日施行前，關於公法上不當得利返還請求權之時效期間，基
    於實體從舊原則，固無行政程序法第131條第1項規定之適用
    ，並因公法無性質相類之規定，而應類推適用民法第125條
    一般時效即15年之規定；惟此類推適用之時效期間，若自行
    政程序法施行日起算，其殘餘期間較行政程序法第131條第1
    項所定5 年時效期間為長者，參諸民法總則施行法第18條規
    定意旨，即應自行政程序法施行日起，適用行政程序法第
    131條第1項關於5年時效期間之規定，俾得兼顧行政程序法
    規定時效期間為5年之目的，以使法律秩序趨於一致（最高
    行政法院96 年判字第914號判決及96年度裁字第02416號裁
    定參照）。又按行政程序法施行前，關於公法上請求權之時
    效相關問題，因法律並無明文，固得類推適用民法相關規定
    ；惟類推適用，應就性質相類似者為之；而基於國家享有公
    權力，對人民居於優越地位之公法特性，為求公法法律關係
    之安定，及臻於明確起見，公行政對人民之公法上請求權因
    時效完成者，其公權利本身應消滅。至於司法院釋字第474
    號解釋亦僅闡明時效中斷及不完成，於相關法律未有規定前
    ，應類推適用民法規定，而不及於時效完成之法律效果；故
    關於公法上請求權之消滅時效，不宜類推適用民法第144條
    關於抗辯權之規定（最高行政法院95年8月份庭長法官聯席
    會議決議參照）。本件原告請求被告返還公法上之不當得利
    ，除原告陳榮成先後繳納之3筆工程受益費其中2筆係在92年
    7月8日，另1 筆係在93年2月3日，及受益人陳不治之繼承人
    即原告Ａ○○、Ｂ○○、Ｃ○○、Ｄ○○、宇○○及Ｊ○○
    等人，於93年5月20日繳納工程受益費，其請求權尚未罹於
    時效而消滅外，餘原告繳納工程受益費之日期均係在89年以
    前，其請求權發生之時間為行政程序法施行前，依前開說明
    ，應類推適用民法第125條一般時效即15年之規定；惟此類
    推適用之時效期間，自90年1月1日行政程序法施行日起算，
    其殘餘期間較行政程序法第131條第1項所定5年時效期間為
    長，參諸民法總則施行法第18條規定意旨，即應自行政程序
    法施行日起，適用行政程序法第131條第1項關於5年時效期
    間之規定，是除原告陳榮成、Ａ○○、Ｂ○○、Ｃ○○、Ｄ
    ○○、宇○○及Ｊ○○等人外，其餘原告請求被告返還公法
    上不當得利，亦已罹於時效而消滅。
四、綜上所述，本件原告以公法上不當得利為訴訟標的，請求被
    告返還已繳納之系爭工程受益費，為無理由，應予駁回。
據上論結，本件原告之訴為無理由，依行政訴訟法第195條第1項
後段、第98條第1項前段、第104條，民事訴訟法第85條第1項前
段，判決如主文。
中    華    民    國    97    年    5     月     8    日
                臺中高等行政法院第三庭
                          審判長法  官  王  茂  修
                                法  官  莊  金  昌
                                法  官  林  金  本
以上正本證明與原本無異。
如不服本判決，應於判決送達後20日內向本院提出上訴書狀，其
未表明上訴理由者，應於提起上訴後20日內向本院提出上訴理由
書（須依對造人數附具繕本）；如於本判決宣示或公告後送達前
提起上訴者，應於判決送達後20日內補提上訴理由書（須附繕本
）。未表明上訴理由者，逕以裁定駁回。
中    華    民    國    97    年    5     月     8    日
                                書記官  蔡  騰  德


司法院資訊處製作；財團法人民間司法改革基金會備份。
